臺灣臺北地方法院刑事判決　　　　　　　 96年度訴字第174號
公　訴　人　臺灣臺北地方法院檢察署檢察官
被　　　告　甲○○
上列被告因毒品危害防制條例案件，經檢察官提起公訴（96年度
毒偵字第92號），本院判決如下：
    主  文
甲○○施用第一級毒品，累犯，處有期徒刑拾月，扣案海洛因壹
包（不含包裝袋，淨重零點貳肆公克）沒收銷燬，包裝袋壹只沒
收。
甲○○被訴施用第二級毒品部分，無罪。
    事  實
一、甲○○於民國94年間曾因違反毒品危害防制條例案件，經本
    院以94年度易字第103號及94年度訴字第864號判決處有期徒
    刑3月及10月，並由本院以94年度聲字第1836號裁定應執行
    有期徒刑11月，經入監執行後，於95年7月21日因縮短刑期
    而刑期屆滿執行完畢。又曾於91年間因施用毒品案件，經本
    院以91年度毒聲字第1819號裁定送勒戒處所施以觀察、勒戒
    後，認定無繼續施用毒品傾向，而由臺灣臺北地方法院檢察
    署檢察官以91年度毒偵字第2096號為不起訴處分；嗣於94年
    間又因施用毒品，經本院以94年度毒聲字第115號裁定送勒
    戒處所施以觀察、勒戒，並於94年6月15日釋放出所，其指
    揮書執行完畢日期為94年6月17日。惟甲○○猶不思戒除惡
    習，復於前開觀察、勒戒處分執行完畢5年內之95年12月12
    日10時許，基於施用第1級毒品海洛因之犯意，在臺北市○
    ○區○○路424巷公園之廁所內，以將海洛因摻入香菸中點
    燃吸食其氣體之方式，施用第1級毒品海洛因1次。嗣臺北市
    政府警察局萬華分局警員於95年12月12日19時30分許，在上
    開地點執行肅毒勤務時，見甲○○形跡可疑而予盤查，甲○
    ○在其施用毒品之犯罪尚未被有偵查權之機關或公務員發覺
    前，遂自行由其褲袋中取出海洛因1包（淨重0.24公克，空
    包裝重0.17公克）交給警方查扣，並自首表明其施用毒品犯
    行，願接受法院裁判之意思，並配合警方採取尿液送驗，經
    鑑定人判定其尿液呈鴉片類嗎啡及可待因（海洛因水解反應
    ）陽性反應，因而查獲上情。
二、案經臺北市政府警察局萬華分局報請臺灣臺北地方法院檢察
    署檢察官偵查起訴。
    理  由
壹、有罪部分：
一、上述施用第1級毒品之事實，已據被告甲○○坦白承認，又
    其於95年12月12日經查獲後，於警察局所採集之尿液經送檢
    驗結果，呈現鴉片類之嗎啡及可待因陽性反應之事實，有臺
    灣尖端先進生技醫藥股份有限公司95年12月22濫用藥物檢驗
    報告1紙可稽，此為鑑定機關本於專業知識及以精密儀器測
    試後所得之結論，自可憑信，而扣案之粉末狀物體經送法務
    部調查局鑑定，認為含有海洛因成分，有該局96年1月1日調
    科壹字第09523054270號鑑定書1紙附卷可參，故被告自白施
    用海洛因，應與事實相符，而堪採信。又被告曾於91年間因
    施用毒品案件，經本院以91年度毒聲字第1819號裁定送勒戒
    處所施以觀察、勒戒後，認定無繼續施用毒品傾向，而由臺
    灣臺北地方法院檢察署檢察官以91年度毒偵字第2096號為不
    起訴處分；嗣於94年間又因施用毒品，經本院以94年度毒聲
    字第115號裁定送勒戒處所施以觀察、勒戒，並於94年6月15
    日釋放出所，其指揮書執行完畢日期為94年6月17日等情，
    有臺灣高等法院被告全國前案紀錄表1份附卷足憑，故本案
    事證明確，被告於前開觀察、勒戒執行完畢釋放後5年內，
    再次施用海洛因之犯行，堪以認定。
二、查海洛因係毒品危害防制條例第2條第2項第1款所定之第1級
    毒品，不得非法持有、施用。故核被告所為，係犯毒品危害
    防制條例第10條第1項施用第1級毒品罪。而其於施用海洛因
    前或後之持有海洛因犯行，為其施用之高度行為所吸收，不
    另論罪。另被告前於94年間曾因違反毒品危害防制條例案件
    ，經本院以94年度易字第103號及94年度訴字第864號判決處
    有期徒刑3月及10月，並由本院以94年度聲字第1836號裁定
    應執行有期徒刑11月，經入監執行後，於95年7月21日因縮
    短刑期而刑期屆滿執行完畢，此有臺灣高等法院被告前案紀
    錄表1份在卷可稽，是被告於其前開所犯案件執行完畢5年以
    內故意再犯本案有期徒刑以上之罪，為累犯，應依刑法第47
    條第1項規定加重其刑。另被告於95年12月12日在犯罪未被
    有偵查權之機關或公務員發覺前，即先行對臺北市政府警察
    局萬華分局漢中街派出所警員自首表明其施用前開毒品犯行
    ，願接受法院裁判等情，有卷附被告於95年12月12日於上開
    派出所接受詢問時製作之筆錄、臺北市政府警察局萬華分局
    95年12月13日北市警萬分刑字第09541870600號刑事案件移
    送書各1份在卷可稽，爰依刑法第62條前段自首之規定減輕
    其刑。被告同時有加重及減輕刑之事由，應先加後減之。爰
    審酌被告經觀察、勒戒處分後，猶不知有所警惕而稍斂其行
    ，足見其陷溺已深，惟因施用毒品均僅係戕害其自己身心並
    無加害他人，犯罪後坦承犯行、態度尚稱良好等一切情狀，
    分別量處如主文所示之刑，並定其應執行刑。
三、扣案第1級毒品海洛因1包（不含包裝袋，淨重0.24公克，
    應依毒品危害防制條例第18條第1項前段之規定，沒收銷燬
    之，另扣案包裝上開毒品之包裝袋1只，為被告所有供施用
    及盛裝海洛因所用之器具，故依刑法第38條第1項第2款規定
    沒收。
貳、無罪部分：
一、公訴意旨另以，被告甲○○基於施用第2級毒品安非他命之
    犯意，於95年12月12日20時20分採尿時往前回溯96小時內之
    某時，在不詳地點，施用第2級毒品安非他命，因認被告甲
    ○○亦涉違反毒品危害防制條例第10條第2項之施用第2級毒
    品罪嫌云云。
二、按犯罪事實應依證據認定之，無證據不得認定犯罪事實，又
    不能證明被告犯罪者，應諭知無罪之判決，刑事訴訟法第15
    4條第2項、第301條第1項分別定有明文。次按認定不利於被
    告之事實，須依積極證據，茍積極之證據本身存有瑕疵而不
    足為不利於被告事實之認定，即應為有利於被告之認定，更
    不必有何有利之證據，至認定犯罪事實所憑之證據，雖不以
    直接證據為限，間接證據亦包括在內；然無論直接或間接證
    據，此用以證明犯罪事實之證據，猶須於通常一般人均不至
    於有所懷疑，堪予確信其已臻真實者，始得據以為有罪之認
    定，倘其證明尚未達到此一程度，而有合理性懷疑之存在，
    無從為有罪之確信時，自應為被告無罪之判決。（最高法院
    76年度台上字第4986號、30年上字第816號判例意旨、82年
    度台上字第163號判決參照）。又被告之自白，非出於強暴
    、脅迫、利誘、詐欺、疲勞訊問、違法羈押或其他不正之方
    法，且與事實相符者，得為證據，刑事訴訟法第156條第1項
    定有明文，而被告之自白，不得作為有罪判決之唯一證據，
　　仍應調查其他必要之證據，以察其是否與事實相符，亦為同
  　法第2項之規定，故被告之自白，雖為證據之一種，但必與
　　事實相符者為限，若其自白顯有疑義，仍應調查其他必要之
　  證據，以察其與事實是否相符，立法目的乃欲以補強證據擔
    保自白之真實性；亦即以補強證據之存在，藉之限制自白在
    證據上之價值。而所謂補強證據，則指除該自白本身外，其
    他足資以證明自白之犯罪事實確具有相當程度真實性之證據
    而言。雖其所補強者，非以事實之全部為必要，但亦須因補
    強證據與自白之相互利用，而足使犯罪事實獲得確信者，始
　　足當之，而審理事實之法院，就其職權調查之所得，仍未能
　  證明其自白確與事實相符者，自白根本即失其證據之證明力
    ，不得採為判斷事實之根據。（最高法院18年上字第1087號
    、46年台上字第809號、74年台覆字第10號判例參照）
三、經查，被告固於通緝期間經警方逮捕並送本院訊問時時，自
    白其於95年12月12日13時許，曾有施用安非他命之犯行云云
    （見本院卷第53頁），然其已於本院準備程序及審理時改稱
    伊並未施用安非他命等語（見本院卷第74頁、第81頁反面）
    ，則上開被告自白之真實性已有疑義。況公訴人所提出之上
    開臺灣尖端先進生技醫藥股份有限公司95年12月22日濫用藥
    物檢驗報告明確記載，被告之尿液經該公司以酵素免疫分析
    法（EIA）檢驗之結果，呈安非他命類陰性反應，此為經鑑
    定機關以科學儀器分析判斷之結論，自屬客觀真正，顯然被
    告於起訴書所載之時期內，並未施用含安非他命類成分之藥
    物或毒品。本件公訴人認為被告涉嫌反毒品危害防制條例第
    10條第2項之施用第2級毒品罪嫌，除於本院審理時提出被告
    上開曾經施用安非他命之自白外，並未提出其他證據以證明
    之（關於證據清單編號2所列臺灣檢驗科技股份有限公司95
    年12月22日濫用藥物檢驗報告，應係上開臺灣尖端先進生技
    醫藥股份有限公司95年12月22日濫用藥物檢驗報告之誤載，
    而該報告上並無被告尿液送驗後成安非他命類陽性反應之記
    載已如上述，是此亦無法證明被告此部分被訴事實），自難
    認除被告上開施用第2級毒品安非他命之自白外，尚有何補
    強證據之存在，以擔保被告自白之真實性，是端以被告所為
    之上開自白，尚無從認定被告有公訴人所訴之此部分犯行，
    是被告施用第2級毒品事實，尚無從依公訴人提出之證據資
    料予以認定，公訴人就此部分之立論即乏其依據，此外，復
    查無其他積極證據足認被告之自白與事實相符，本件公訴人
    所舉之證據尚難認被告有公訴人所指犯行，不能證明被告犯
    罪，依前開說明，自應為被告無罪之諭知。另公訴人雖於本
    院審理時，改稱所起訴之被告違反毒品危害防制條例第10條
    第1項及同條第2項2罪為想像競合犯云云（見本院卷第81頁
    ），然本件起訴書既已於所犯法條欄明白記載「被告所犯上
    開2罪間，犯意個別，行為互殊，請分論併罰。」等語，是
    起訴後自已存在2個訴訟關係，而於同一訴訟程序中合併審
    理。然本院又認定公訴人無法證明被告有何施用第2級毒品
    安非他命之犯行，是此2訴訟關係即無法以裁判上一罪之方
    式認為係同一案件，仍須分別就被告此2被訴事實分別判斷
    ，故公訴人此一主張容屬無據，併予敘明。
、退併辦部分：
一、移送併辦意旨略以：被告甲○○基於施用第1級毒品海洛因
    之犯意，於96年4月4日12時為警方查獲前回溯26小時內之某
    時，在不詳地點施用第1級毒品海洛因，因認被告涉有毒品
    危害防制條例第10條第1項之罪，並與前揭論罪科刑部分有
    裁判上一罪關係云云。
二、上揭移送併辦意旨所指犯罪行為，固據被告坦認無諱（本院
    卷第83頁），並有卷附臺灣尖端先進生技醫藥股份有限公司
    濫用藥物檢驗報告1份、海洛因殘渣袋6只及注射針筒1支可
    資佐證，固堪認被告確有移送併辦意旨所指犯行。惟按刑法
    第56條連續犯之規定，於94年2月2日經修正公布予以刪除，
    自95年7月1日起施行，而連續犯在本質上原屬數罪，於連續
    犯之規定廢除後，對於先前實務上以連續犯予以處理之案件
    ，應視具體個案，除對於合乎接續犯或包括的一罪之情形，
    認其構成單一之犯罪外，應認係數罪併罰（最高法院95年度
    台上字第4112號判決參照）。而關於上開判決所提及之「包
    括一罪」，雖未曾明文於刑法條文上出現，然依我國實務判
    決近年來均認為其範圍應係涵蓋「接續犯」及「集合犯」之
    2概念。而接續犯之定義，應指該項犯罪，係由行為人以單
    一行為接續進行，縱令在犯罪完畢以前，其各個舉動已與該
    罪之構成要件相符，但在行為人主觀上，各個舉動不過為其
    犯罪行為之一部分，且該數舉動於同時同地或密切接近之時
    地實施，侵害同一之法益，各行為之獨立性極為薄弱，依一
    般社會健全觀念，在時間差距上，難以強行分開，在刑法評
    價上，亦以視為數個舉動之接續進行，合為包括之一行為予
    以評價，較為合理，始論為包括一罪之接續犯（最高法院95
    年度台上字第1331號、95年度台上字第3190號判決參照），
    另就集合犯之觀念而言，若該犯罪行為態樣，本質上原具有
    反覆、延續實行之特徵，立法時既予特別歸類，定為犯罪構
    成要件之行為要素，則行為人基於該罪之犯意，在密切接近
    之一定時間及空間內複次實行之該特定構成要件行為，倘依
    社會通念，於客觀上認為符合一個反覆、延續性之行為觀念
    者，於刑法評價上，即應僅成立一罪，例如經營、從事業務
    、收集、販賣、製造、散布等具有職業性、營業性或收集性
    等具有重複特質之犯罪，均屬包括一罪之集合犯概念（最高
    法院95年度台上字第4536號、95年度台上字第4686號、95年
    度台上字第5315號判決參照）。
三、本案被告於95年12月12日10時許施用第1級毒品（本案事實
    ），復於96年4月4日12時為警方查獲前回溯26小時內之某時
    許施用第1級毒品（併案事實），則併案事實之施用毒品行
    為與本院認定之犯罪事實已分別相隔3月餘，時間非屬密接
    ，顯然被告所為施用毒品犯行，應係分別作成之行為，其個
    別之獨立性極強，於刑法評價上原難視為數個舉動之接續進
    行，與上開接續犯之定義即有出入；再者，被告亦已自承，
    伊係因為工作太累，壓力太大，所以才施用海洛因等語（見
    本院卷第83頁），而施用海洛因之作用僅能持續數小時，並
    非一經施用後數週內均能保有該毒品效力，是被告施用海洛
    應僅為其偶遇壓力狀態下之宣洩管道而已，並非因毒品本質
    上之成癮性而一再施用難以自拔。且毒品危害防制條例第2
    條第1項關於「成癮性、濫用性」之定義，應指「毒品」本
    身之性質而言，並無指涉「施用毒品者」之意，是檢察官以
    毒品危害防制條例定義毒品有成癮性、濫用性之特徵，即認
    為施用該毒品者必有成癮、濫用之客觀事實，符合集合犯之
    要件云云，並不可採。況被告所違反之毒品危害防制條例第
    10條第1項施用第1級毒品罪，其構成要件性質上並不必然具
    有反覆、延續實行之特徵，而行為人施用毒品之行為型態，
    並不如經營特定業務般，必須於在密切接近之一定時間及空
    間內複次從事該特定構成要件行為，縱使施用毒品之行為時
    有所謂成癮性或慣常性之形成，然此應與該施用者自我行為
    控制犯罪慾念之能力強弱有關，並非施用毒品犯罪所獨有，
    僅屬程度之區別而已，與本罪之犯罪構成要件之本質無涉，
    尚非概念涵攝時應予考量之要素，是縱因毒品之施用易使行
    為人獲致愉悅快感而導致依賴性一再施用，然此現象係源於
    該行為人之因素所造成，並非施用行為本身使然，故此情形
    並無成立集合犯之餘地，是被告上開施用毒品行為，顯無成
    立集合犯之可能。至刪除刑法第56條規定之修正說明，雖有
    謂：「連續犯之規定廢除後，對於部分習慣犯，例如竊盜、
    吸毒等犯罪，是否會因適用數罪併罰而使刑罰過重產生不合
    理之現象一節，在實務運用上應可參考德、日等國之經驗，
    委由學說即實務以補充解釋之方式，發展接續犯之概念，對
    於合乎『接續犯』或『包括的一罪』之情形，認為構成單一
    之犯罪，以限縮數罪併罰之範圍，用以解決上述問題。」等
    語，似有意將如本案數次施用毒品之犯行涵括入「接續犯」
    或「包括的一罪」之範圍中。然查，該立法說明僅為解釋法
    律適用之參考材料之一，其既未列入法律文字，則並無具立
    法機關制定法律之拘束效力；再者，我國實務判決對於「接
    續犯」或「包括的一罪」之概念已有清楚定義，若非有不合
    時宜或顯難適用之特殊考量，尚難以補充解釋發展之方式過
    度擴張「接續犯」或「包括的一罪」之概念；又修正後之刑
    法第51條已對數罪併罰之定應執行刑方式有合理適當之規定
    ，則如何會因數罪併罰而使刑罰過重產生不合理之現象，上
    開修正說明並未為進一步之解釋，然依上開規定所定數罪併
    罰之應執行刑，於實務適用上既未曾因而發生修正理由所謂
    使刑罰過重而不合理之情形，則是否有將原實務判決所界定
    「接續犯」或「包括的一罪」之概念予以擴充之必要，亦有
    疑義，縱若立法者憂心上開規定之適用將導致法官對於刑度
    之裁量權過於擴張，仍應自行以立法之方式予以規範並限制
    之，而非捨此不為，反循立法說明之方式冀求以法官於判決
    時自我設限之方式形成實務見解，如此本末倒置無非緣木求
    魚。本院基於以上考量，認為仍應以上開最高法院判決已確
    立之定義為標準認定本案犯罪事實，併予敘明。本案移送併
    辦之被告施用毒品事實，其於新法施行後，於刑法評價上，
    並不符合係在密切接近之一定時空，持續實行之一個延續性
    之行為觀念，而施用毒品之本質亦非具反覆性與延時性等特
    徵，是其上開施用毒品行為與本院認定之犯罪事實應屬犯意
    各別，行為互異，難認為屬裁判上一罪或實質上一罪之性質
    ，自非原起訴之效力所及，本院依法無從就檢察官併案之被
    告施用第1級毒品之犯行部分併予審究，此部分應退回由檢
    察官另行依法辦理，附此敘明。
據上論斷，應依刑事訴訟法第299條第1項前段、第301條第1項，
毒品危害防制條例第10條第1項、第18條第1項前段，刑法第11條
前段、第47條第1項、第62條前段、第38條第1項第2款，判決如
主文。
本案經檢察官侯靜雯到庭執行職務。
中　　華　　民　　國　　96　　年　　6 　　月　　20　　日
                  刑事第十庭  審判長  法  官  吳秋宏
                                      法  官  姚念慈
                                      法  官  林柏泓
如不服本判決，應於判決送達後十日內，向本院提出上訴狀。
以上正本證明與原本無異。
      　　　　　　　　　　　　　　　　書記官　柯貞如
中　　華　　民　　國　　96　　年　　6 　　月　　20　　日
附錄法條：
毒品危害防制條例第10條第1項
施用第一級毒品者，處六月以上五年以下有期徒刑。
